臺灣高等法院高雄分院民事裁定　　　　100年度上易字第195號
上　訴　人　蔡朝取
訴訟代理人　吳澄潔律師
被 上訴 人　蔡朝清
訴訟代理人　吳永茂律師
複 代理 人　曾慶雲律師
　　　　　　羅玲郁律師
上列當事人間請求支付償金事件，上訴人對於民國100 年5 月31
日臺灣屏東地方法院99年度訴字第381 號第一審判決提起上訴，
本院於100 年11月23日言詞辯論終結，判決如下：
    主  文
原判決第二項命上訴人按年給付超過新台幣陸仟佰玖拾陸元部
分，及該部分假執行之宣告，暨訴訟費用（除確定部分外）之裁
判，均廢棄。
上開廢棄部分，被上訴人在第一審之訴及假執行之聲請均駁回。
其餘上訴駁回。
第一（除確定部分外）、二審訴訟費用由被上訴人負擔3%，餘由
上訴人負擔。
    事 實 及 理 由
一、被上訴人起訴主張：上訴人於民國97年間對伊提起確認通行
    權存在訴訟，經原審法院97年度訴字第269 號及本院98年度
    上易字第323 號判決，確認上訴人對伊所有坐落屏東縣東港
    鎮○○段771 之1 地號土地如原判決附圖所示編號Ａ部分面
    積39平方公尺（下稱系爭土地）有通行權存在，命伊將該部
    分土地上之建物拆除，並容忍上訴人開設道路以為通行確定
    。上訴人聲請法院實施強制執行，經伊自動履行，於100 年
    1 月30日將系爭土地上之建物拆除並修補完畢，上訴人自10
    0 年2 月1 日起即可通行。伊自得依民法第787 條第2 項規
    定，按系爭土地公告現值年息8%計算，請求上訴人自100 年
    2 月1 日起至終止通行之日止，按年支付伊償金新台幣（下
    同）4 萬8360元，並得依同法第788 條第1 項規定，請求上
    訴人就伊拆除及補強修復建物之費用各48萬元及47萬元，連
    同拆除部分建物之價值13萬9791元支付償金，合計108 萬97
    91元。爰提起本件訴訟，求為判決上訴人應給付108 萬9791
    元及法定遲延利息；並應自100 年2 月1 日起至終止通行系
    爭土地止按年給付4 萬8360元，且陳明願供擔保請准宣告假
    執行。
二、上訴人則以：伊通行系爭土地應有民法第789 條無償通行權
    規定之適用，被上訴人請求支付通行之償金，應無理由。縱
    認伊應支付償金，但系爭土地位處內地，離商業活動區○○
    ○○段距離，並非繁榮區域，以申報地價年息3%計算，尚可
    差強勉受。又被上訴人拆除之房屋，為60年老舊房屋，價值
    不及數萬元，僅拆除一小部分，回復價格竟高達108 萬9791
    元，難以令人信服等語，資為抗辯。
三、原審判命上訴人應給付被上訴人108 萬元9791元，及自100
    年2 月1 日起至清償日止，按週年利率5%計算之利息、上訴
    人應自100 年2 月1 日起至終止通行系爭土地如附圖所示編
    號A 部分面積39平方公尺之日止，按年給付被上訴人1 萬02
    34元，被上訴人其餘之訴駁回，並為附條件准、免假執行之
    宣告。上訴人不服，提起上訴請求：(一)原判決廢棄。(二)上開
    廢棄部分，被上訴人在一審之訴及假執行之聲請均駁回。被
    上訴人則聲明駁回上訴（原審判決被上訴人敗訴部分，未據
    聲明不服，已告確定）。
四、兩造不爭執事項：
    上訴人於97年間對被上訴人提起確認通行權存在訴訟，經原
    審法院97年度訴字第269 號及本院98年度上易字第323 號判
    決，確認上訴人對被上訴人所有之系爭土地有通行權存在，
    命被上訴人將系爭土地上之建物拆除，並容忍上訴人開設道
    路以為通行確定。上訴人聲請法院實施強制執行（屏東地方
    法院99年度司執字第19991 號），被上訴人於100 年1 月30
    日已將系爭土地上之建物拆除，並將拆除後所剩他部分建物
    加以補強修復，自100 年2 月1 日起上訴人已可通行系爭土
    地。
五、本院判斷：
  (一)上訴人通行系爭土地有無民法第789 條無償通行權之適用？
    按確定判決之既判力，固以訴訟標的經表現於主文判斷事項
    為限，判決理由並無既判力，但法院於判決理由中，就訴訟
    標的以外當事人主張之重要爭點，本於當事人辯論之結果已
    為判斷時，其對此重要爭點所為之判斷，除有顯然違背法令
    ，或當事人已提出新訴訟資料，足以推翻原判斷之情形外，
    應解為在同一當事人間就該重要爭點所提起之訴訟中，當事
    人及法院就該已經法院判斷之重要爭點之法律關係，不得任
    作相反之主張或判斷，始符民事訴訟上之誠信原則。上訴人
    抗辯：伊所有同段771 之2 地號土地，四周均為他人土地，
    與共和街無適宜之聯絡，不能為通常之使用，係屬袋地，因
    與被上訴人所有同段771 之1 地號土地均係由原同段771 地
    號土地分割而來，主張依民法第789 條規定，得無償通行上
    訴人771 之1 地號土地云云。惟被上訴人所有同段771 之1
    及上訴人所有同段771 之2 地號土地，係於日據時期昭和3
    年（即民國17年），由原同段771 地號土地所分割出，當時
    共和街未開闢，上訴人所有之771 之2 地號土地無法與共和
    街有適宜之聯絡，並非因與被上訴人所有771 之1 地號土地
    分割當時所致，上訴人自無從依民法第789 條規主張無償通
    行被上訴人所有771 之1 地號土地之餘地，業經本院98年度
    上易字第323 號確認通行權存在事件，就兩造間此項重要爭
    點，本於兩造辯論之結果有所判斷，且該事件判決確定後，
    上訴人亦未提出足以推翻原判斷之新訴訟資料，自應認為兩
    造就本項業經判斷之重要爭點，不得作相反之主張，本院亦
    不得為相反之判斷，始符民事訴訟上誠信原則。故上訴人辯
    稱其通行系爭土地應有民法第789 條無償通行權之適用，被
    上訴人不得請求伊支付通行之償金云云，顯非可取。
  (二)被上訴人得請求支付通行償金，每年以多少為適當？
    依民法第787 條第2 項後段規定，有通行權者，對於通行地
    因此所受之損害，應支付償金。此所謂償金，係指補償土地
    所有權人不能使用土地所受之損害。該償金之計算標準與支
    付方法，民法未設有規定，按城市地方房屋之租金，以不超
    過土地及其建物申報總價年息10% 為限，土地法第97條第1
    項定有明文。同法第105 條規定，上開規定於租用基地，建
    築房屋，準用之。此計收租金之規定，於請求支付通行償金
    事件，可據為計算支付償金之考。經查，系爭土地地目為
    建，屬都市計畫住宅區用地，99年1 月起申報地價為每平方
    公尺3280元，位於屏東縣東港鎮東隆宮後側，附近有東隆國
    小、超市○○○路有多家海產店，距離東港碼頭不遠之事實
    ，有土地登記謄本、土地使用分區證明書、衛星地圖及照片
    在卷可稽。本院並審酌系爭土地未面臨大馬路，上訴人所有
    同段771 之2 地號土地，係藉由通行系爭土地至其另筆771
    地號土地而通行至大馬路，系爭土地上原有被上訴人供居住
    之建物，該建物拆除後系爭土地供上訴人通行而獨占利用，
    通行期間屬長期性等一切情狀，認被上訴人請求上訴人支付
    之通行償金，以按申報地價年息5%計算為相當。依上開申報
    地價及系爭土地面積39平方公尺，計算上訴人自100 年2 月
    1 日開始通行系爭土地之日起至終止通行之日止，每年所應
    支付被上訴人之償金應為6396元（3280×39×5%＝6396）。
  (三)被上訴人得請求支付建物拆除之償金為多少？
    按有通行權人，於必要時，得開設道路，但對於通行地因此
    所受之損害，應支付償金，民法第788 條第1 項定有明文。
    此所謂償金，係指補償通行地因開設道路所受之損害。本件
    系爭土地上原有被上訴人供居住之建物，屬被上訴人所有77
    1 之1 地號土地上建物之一部分，有照片附卷可稽。是系爭
    土地為供上訴人通行，有拆除部分建物開設道路之必要，被
    上訴人因該部分建物被拆除而受有損害，請求上訴人就拆除
    費用、修復費用及被拆除建物之價值支付償金，即屬有據。
    上訴人抗辯：民法第788 條第1 項規定之償金，僅指賠償通
    行地所有人不能使用土地所受損害，不包括拆除地上物所受
    損害云云，要非可取。查被上訴人因上訴人行使開設道路權
    以通行系爭土地而須拆除系爭土地上之建物，經原審法院囑
    託台灣省結構工程技師公會（下稱技師公會）鑑定結果，認
    為系爭土地上之建物價值為13萬9791元，拆除所需費用約48
    萬元，拆除後補強修復所需費用約47萬元，有鑑定報告書可
    稽（卷外），被上訴人主張按鑑定金額計算其所受損害，上
    訴人於原審就此金額明確表示不再爭執（原審卷84頁反面）
    ，上訴人於本院再行爭執，請求鑑定，核無必要。上訴人雖
    以技師公會鑑定報告係以新建房屋之標準鑑定，未考慮房屋
    年限及折舊之問題，就拆除費用之評估基準及理由為何不明
    ，修復項目有原拆除建物所無之設施，鑑定價格浮濫，伊委
    請之估價商估算僅需支出6 萬2000元等語為辯。然據技師公
    會函覆謂：「二、有關被拆除建物價格，乃參酌依據屏東縣
    政府辦理公共工程用地建築改良物拆除拆遷補償查估基準評
    估之。上述查估基準仍以房屋構造類別評估，並無考量新建
    房屋或房屋年限，三、有關本會鑑定報告書中拆除費用之評
    估基準，仍考量拆除時需維護施工時之安全性及被拆除建物
    整體安全考量，其拆除施工概以人工及機械切割為主，避免
    振動影響結構安全性。為考量建物拆除安全性，建議避免採
    上訴人所委請拆除廠商之估價6 萬2000元之方式。四、有關
    本會鑑定報告書中修復費用之項目為原拆除建物後所必須之
    修建結構及裝修並無增加新的設施及設備。另修復費用為原
    有建物拆除後之補強整修，依工程慣例應無折舊率之計算。
    」（本院卷第90、91頁），上訴人上開所辯不足取。徵之被
    上訴人所拆除者僅部分建物，與拆除全部建物之情形不同，
    部分建物之拆除及修補時須考量所剩他部分建物之安全及妥
    適性，施工過程較為耗時費工，鑑定價格無違常理。況被上
    訴人實際支出之拆除費用、補強修復費用各為50萬0910元及
    54萬5895元，較鑑定所需費用為高（見原審卷74至75頁所附
    統一發票及工程請款單），被上訴人主張其因系爭土地開設
    道路受有拆除費用48萬元、修復費用47萬元及被拆除建物價
    值13萬9791元，合計108 萬9791元，請求上訴人如數支付，
    洵屬有據。
六、綜上所述，被上訴人依民法第787 條第2 項規定，請求上訴
    人自100 年2 月1 日起至終止通行系爭土地之日止，按年給
    付通行償金，其請求之金額在6396元範圍內；被上訴人依民
    法第788 條第1 項規定，請求上訴人補償其因開設道路拆除
    建物所受損害108 萬9791元及法定遲延利息，均屬正當，應
    予准許。逾此範圍之請求，即非正當，不應准許。原審就超
    過上開應准許部分，為上訴人敗訴之判決，並為假執行之宣
    告，自有未合。上訴意旨指摘原判決此部分不當，求予廢棄
    ，為有理由，爰將原判決此部分廢棄，改判如主文第二項所
    示。至應准許部分，原審為上訴人敗訴之判決，並為假執行
    之宣告，並無不當，上訴意旨指摘原判決此部分不當，求予
    廢棄改判，非有理由，應予駁回。兩造其餘攻擊防禦方法，
    於判決結果均不生影響，不再逐一論述，併此敘明。
七、據上論結，本件上訴為一部有理由，一部無理由，依民事訴
    訟法第449 條第1 項、第450 條、第79條，判決如主文。
中    華    民    國   100    年    12    月    7     日
                            民事第二庭
                                審判長法官  許明進
                                法      官  黃國川
                                法      官  徐文祥
以上正本證明與原本無異。
本件不得上訴。
中    華    民    國   100    年    12    月    12    日
                                書  記  官  梁雅華